【裁判字號】    92,勞上易,14
【裁判日期】    920520
【裁判案由】    給付資遣費
【裁判全文】
臺灣高等法院民事判決                            九十二年度勞上易字第一四號
    上  訴  人  立進興業有限公司
    法定代理人  徐福川
    訴訟代理人  呂丹琪律師
    被上訴人    甲○○
    被上訴人    乙○○
右當事人間請求給付資遣費事件，上訴人對於中華民國九十一年十二月十日臺灣桃園
地方法院九十一年度勞訴字第二九號第一審判決提起上訴，本院判決如左：
    主      文
上訴駁回。
第二審訴訟費用由上訴人負擔。
    事      實
壹、上訴人方面：
一、聲明：
    (一)原判決關於上訴人敗訴部分廢棄。
    (二)被上訴人在第一審之訴駁回。
二、陳述：除與原判決記載相同者，茲引用外，補陳略稱：
    (一)被上訴人兩人有口頭請辭：1.上訴人公司於民國（下同）七十四年六月間成立
      ，被上訴人甲○○自八十六年四月廿九日受僱於上訴人公司，被上訴人乙○○
      自八十五年九月十八日受僱於上訴人公司，二人均擔任模具組工作，九十年十
      二月廿日上午，兩造基於既定決策，訂立書面勞動契約，因溝通不成，被上訴
      人拒絕協議勞動契約內容，並口頭提出辭職，同日下午上訴人委請友人林世雄
      代為慰留，有林世雄證詞可證實。2.九十年十二月廿一日勞資雙方再度協商不
      成，被上訴人堅決辭職，並表示僅工作至九十年底，上訴人基於模具組工作乃
      公司生產線及技術命脈，握有公司模具圖、零件圖、零件更新資料等重要文件
      ，在後繼無人及商業機密考量下，上訴人「迫不得以」於同日下午公告調動兩
      人工作職務，被上訴人薪資及工作條件未變動，僅工作項目內容變更，並未影
      響被上訴人權益，被上訴人逕於九十年十二月廿七日寄發存證信函表示終止勞
      動契約。被上訴人未依公司規定辦理離職，即曠工達三日，上訴人始於九十一
      年一月四日依法終止勞動契約。
    (二)上訴人並無強制被上訴人兩人簽立書面契約：八十九年間公司為建立制度，加
      強人事管理，確保勞資雙方權益，遂於八十九年十二月卅一日召開年度勞資總
      會議前，交付公司書面「員工須知」、「勞動契約規範」、「勞動契約工作規
      則」予員工，於年度勞資會議時，經勞資協議訂立，九十年一月公告，同時給
      予員工一年契約審閱期間，並於九十年十二月試行，於九十一年一月一日正式
      實施，並經全體員工無異議通過。
    (三)職務調動合法，並未影響薪資：1.上訴人公司早於九十年七月三日公告遷廠，
      被上訴人等明知公司重大決策，仍突然表示要離職，此舉將嚴重影響公司整體
      營運，上訴人被迫於九十年十二月廿一日下午公告調動兩人職務至沖床組，職
      務調動後，被上訴人之薪資及工作條件並未變動，僅工作內容變動，並未影響
      被上訴人權益。公司薪資計算，除基本薪資外，尚有契約津貼、技術津貼、久
      任津貼、工作安全津貼、績效獎金，因人而異，被上訴人屬資深員工，薪資較
      高，如九十年十二月份被上訴人甲○○薪資新台幣
      元、被上訴人乙○○薪資六萬八千七百九十九元，縱使調職至沖床組後薪資不
      會變動或調降。2.沖床組之工作內容，經被上訴人於原審陳稱「沖床組會做的
      我們一定會做」，足證被上訴人對於調任之工作均能勝任，上訴人基於公司營
      運之考量，調動被上訴人之職務，有其必要性、合理性，且未變動被上訴人薪
      資及勞動條件，符合內政部七十四年九月五日台內勞字第三二八四三三號函意
      旨。3.上訴人未強制要求被上訴人簽訂勞動契約，僅係將原有「口頭勞動條件
      」轉換為「書面勞動契約」，明定雙方權益，無論定期或不定期契約，原有工
      作條件均不變、薪資不變，被上訴人指摘調職至沖床組後薪資將降低，應舉證
      以實其說，否則違背民事訴訟法第二百七十七條規定。
貳、上訴人方面：
一、聲明：上訴駁回。
二、陳述：除與原判決記載相同者，茲引用外，補陳略稱：
    (一)被上訴人兩人並無口頭頭請辭：1.上訴人抗辯被上訴人二人於十二月廿日、廿
      一日因與上訴人協商勞動契約不成，曾口頭表示欲辭職云云，但為被上訴人所
      否認，苟被上訴人二人曾向上訴人表示辭職意思，則上訴人為顧及營業秘密，
      或有調動被上訴人二人之必要，是此一事實為有利於上訴人之事實，自應由上
      訴人負舉證之責。2.證人林世雄到庭具結證稱，九十年十二月廿日當天上訴人
      法定代理人曾以電話告知慰留被上訴人二人續任上訴人公司模具師等語，惟其
      亦證稱，伊很懷疑為何在十二月廿日前兩、三個月，被上訴人二人還有繼續工
      作之意願，何以在十二月廿日老闆卻要伊慰留被上訴人二人？況被上訴曾詢問
      過關於模具設計的電腦進修問題，所以伊認為被上訴人有繼續工作的意思等語
      ，是依證人所言，就其主觀看法，被上訴人二人似無離職之意思，雖其曾慰留
      被上訴人二人續任上訴人公司模具師，然此係出於上訴人法定代理人之授意，
      至被上訴人二人究竟有無離職之意思，證人亦不明所以，故被上訴人所提出此
      部分證據，尚不足以證明被上訴人二人曾因協議勞動契約內容不成而提出離職
      申請等情，應由上訴人負民事訴訟法第二百七十七條舉證之責。3.依據兩造不
      爭執真正之調職佈告明確記載：「現有職員乙○○、甲○○二人轉任沖床組職
      工，自九十一年一月一日起薪資、福利津貼比照沖組職工薪資計算。」等語，
      倘被上訴人二人果確如上訴人所言於九十年十二月廿日與廿一日即曾表明僅工
      作至當年年底，上訴人何以自九十一年一月一日起始調整被上訴人待遇？此外
      ，上訴人復無法提出其他證據證明其所稱屬實，則上訴人此部分抗辯即無足採
      。
    (二)上訴人強制被上訴人兩人簽立書面契約：1.被上訴人分別自八十六年四月廿九
      日、八十五年九月十八日起分別受僱於上訴人，擔任模具組模具師，上訴人並
      依兩造間約定給付被上訴人薪資，兩造間勞動契約業已成立，有無定立書面勞
      動契約，並不影響兩造間原本勞動契約之權利義務。上訴人所營內容包含模具
      製造加工業務，是被上訴人工作內容乃上訴人經營主要事業，且被上訴人任職
      上訴人處迄本件爭議發生時止，業已四年餘，其工作應認為有繼續性，依民法
      第一百五十三條、勞動基準法第二條第六款、第九條第一、二項、勞動基準法
      施行細則第六條規定，系爭勞動契約即屬不定期契約，除非被上訴人違反規定
      遭雇主即上訴人解雇、或上訴人結束營業、或經被上訴人同意另訂新的勞動條
      件，否則被上訴人可以原定勞動條件繼續工作至退休為止。2.上訴人主張已於
      九十年一月初即依勞資會議，訂立書面「員工須知」、「勞動契約規範」、「
      勞動契約工作規則」公告，認被上訴人拒絕簽約乃不遵從公司規章、政策云云
      ，惟上訴人自認新制勞動契約之薪資條件須嗣簽約時須「個別協商」，且上開
      員工須知果經勞資會議協商訂立，應由上訴人舉證以實其說。否則，依勞動基
      準法第五條、民法第七十一條規定，上開員工須知等僅上訴人單方決定之勞動
      條件，且於勞工權益最為攸關之薪資條件未明，除非經被上訴人勞工同意，上
      訴人尚不能以員工須知或勞動契約規範等工作規則，強制被上訴人與其重新簽
      訂勞動契約。3.系爭勞動契約僅係上訴人打壓勞工的手段，契約內容一面倒的
      有利資方，屬不平等契約，且被上訴人僅在開會有簽名，然在系爭勞動契約上
      並未簽名。九十年十二月廿日上午，上訴人約談被上訴人商議契約事宜，被上
      訴人曾要求上訴人給予詢問專業人士機會，翌日，上訴人即以「裁撤模具組」
      為由（實際並未裁撤），將上訴人調至沖床組，薪資福利比照沖床組計算，實
      際上係要逼迫上訴人自動離職，被上訴人始於同年月廿七日以存證信函表示終
      止勞動契約。
    (三)職務調動不合法，並影響工作薪資：1.依系爭勞動契約工作規則（細則規範）
      第十七條、第十八條、第十九條、第廿八條規定，上訴人公司原則上與勞工簽
      訂「不定期契約」，工資內容包含基本工資、績效獎金、工作獎金、年終獎金
      、久任獎金，並允雇主得視需要，設置伙食津貼、交通津貼、住宿津貼、技術
      津貼、鼓勵方式津貼等，舊有員工可以另行與雇主個別協商改訂定期契約，並
      允諾久任職工如轉為定期契約，原有工作資歷承認，連續不間斷續約，但因定
      期契約屬特定性約定，不設資遣費及退休金制度，故勞工工作至退休條件時，
      改聘為事業顧問，享有每年分配盈餘之福利，惟可分配比例與人數由雇主決定
      等語。依上開工作規則內容，上訴人原已僱用不定期性勞工，需選擇究採定期
      性或不定期性方式與上訴人簽訂新約，如與上訴人簽訂不定期契約，其基本薪
      資僅一萬八千元至二萬三千元不等，工作獎金不定，績效獎金僅一千元，久任
      獎金則每滿一年加發五千元，其餘津貼由雇主自行決定，以被上訴人二人原領
      薪資與簽訂新約後薪資相比較，因簽訂新勞動契約確定可獲保障取得之薪資僅
      佔渠等現有薪資三分之一，其餘則不確定，倘簽訂定期契約，則又無資遣費與
      退休金之保障，於被上訴人二人原有勞動條件顯有不利之變更。2.上訴人雖抗
      辯，簽訂定期或不定期契約後薪資不會變動云云，並提出被上訴人二人依新制
      不定期契約製作之十二月份薪資清單二紙為證，然上訴人自承新制勞動契約自
      九十一年一月一日開始施行，則其所提出薪資清單尚不足為證明薪資不變之依
      據，而上訴人經原法院詢問勞動契約何以要區分為定期契約與不定期契約，上
      訴人坦言係因舊有員工薪資非常高，而上訴人公司要增加新進人員，故希望舊
      有員工簽訂定期契約，新進人員簽訂不定期契約等語，並陳稱曾向被上訴人說
      如果要簽訂定期契約基本薪資就是六萬元，至於不定期契約就要商談等語，參
      以證人即上訴人舊有現續僱用之員工莊玉鳳到庭證述：伊是簽三年的定期契約
      ，舊有員工每一個人都簽定期契約，因為感覺上對自己比較好等語，及上訴人
      亦不爭執舊有員工均是簽訂定期契約等情以觀，上訴人公司原有勞工簽訂定期
      契約者，無資遣費與退休金之保障，竟均原意與上訴人簽訂定期契約而不願簽
      訂不定期契約，堪認勞工如與上訴人簽訂不定期契約將會影響其薪資，但簽訂
      定期契約又將影響勞工日後資遣與退休之權益，上訴人竟以此二選一之方式強
      迫要求員工與其簽訂新約，片面變動原有勞動條件，顯於勞動基準法保障勞工
      之立法意旨未合，被上訴人不欲與上訴人重新簽訂勞動契約，尚無何違反勞動
      契約或工作規則情事。3.職務調動雖係企業經營權，然不得違反勞動契約即對
      勞工薪資、條件為不利益之變動，然上訴人將重要且資深技術模具師調往非技
      術性沖床組工作，顯然違反原來勞動契約，上訴人就薪資部分以原來單一薪資
      結構變更為巧立各項名目的薪資結構，純屬單方面改變薪資結構，以「契約津
      貼」、「技術津貼」而言，此係專為被上訴人設計加給，如被上訴人調離模具
      組技術工作，此種津貼將隨之消滅，即技術工作轉往非技術工作，待遇如何會
      相同？又「定期契約」與「不定期契約」不同，薪資待遇如何相同？
    (四)上訴人調動被上訴人務內容並無其企業經營上之必要性、合理性：1.依內政部
      七十四年九月五日（）台內勞字第三二八四三三號函意旨，上訴人調動被上
      訴人二人職務內容之原因，依其調職佈告記載，是為公司產業景氣及業務考量
      縮編並裁撤模具組之故，有該調職佈告存卷可按，惟上訴人公司於調職佈告前
      未及半年之九十年七月三日甫公告謂公司因業務擴大，擬自九十一年起遷廠至
      楊梅營運，亦有被上訴人提出上訴人不爭執真正之擴大業務公告可證，且依上
      訴人公司所營事業內容包含模具製造加工業務，被上訴人在職之模具組工作內
      容實乃上訴人經營主要事業，上訴人並自承模具組乃公司生產線及技術命脈，
      在上訴人將被上訴人二人撤職後，將模具生產外包給他公司生產等語，則上訴
      人公司生產有賴模具組之存在，上訴人並無縮編或裁撤該項工作內容之必要；
      至上訴人另抗辯係為商業機密云云，惟被上訴人二人在上訴人貼出調職佈告之
      九十年十二月廿一日之前，並未有離職之意思，上訴人也無此一考量需要。因
      之，上訴人調動被上訴人職務內容並無其企業經營上之必要性、合理性。2.上
      訴人復自承沖床組薪資本來就比模具組少等語，而依上訴人提出公司員工九十
      年七月至十二月份薪資報表，就底薪言，上訴人公司沖床組員工除訴外人許金
      發、唐邦君外，餘皆較被上訴人二人為低，惟訴外人許金發、唐邦君兩造不爭
      執，一為上訴人公司經理，一為上訴人公司廠長，故渠二人薪資較高實因兼有
      行政職務，工作內容不同緣故，另訴外人即上訴人公司沖床組員工洪文成於九
      十年十一月、十二月薪資總額雖較被上訴人為高，然其底薪只有二萬餘元，主
      要薪資均因出勤津貼較高之故，其個人薪資總和較高，尚不足據為沖床組勞工
      所領薪資較模具組勞工為高或相同之論據，佐以依上訴人調職佈告所載，被上
      訴人二人調職沖床組後，渠等薪資、福利津貼均比照沖床組職工計算等語，堪
      信被上訴人主張渠等二人遭調職沖床組後薪資將有減少一節為真。3.沖床組與
      模具組工作內容，兩造不爭執模具組是客戶下定單，由模具師依圖及樣品製造
      模具，工作內容偏重技術，沖床組則是負責生產，需扛重原料、危險性亦較高
      等情。則被上訴人二人自模具組調職沖床組後，不僅薪資減少，且渠等經特別
      訓練而養成之特定技能、經驗即無發揮餘地，渠等職務內容變更自有違反原勞
      動契約之約定而不利於被上訴人。4.上訴人既無調動勞工職務內容之必要，卻
      任意調整勞工工作內容，且薪資調降、工作性質變更，顯然違背兩造間勞動契
      約而有損害被上訴人權益情形。
    (五)本件請求資遣費計算：1.被上訴人甲○○自八十六年四月二十九日起受僱於上
      訴人、被上訴人乙○○則自八十五年九月十八日起受僱於上訴人，自被上訴人
      知悉調職之九十年十二月廿一日起，至被上訴人二人向上訴人表示終止勞動契
      約之九十年十二月廿七日止，未逾卅日之不變期間，迄上訴人於同月卅一日收
      受該存證信函意思表示達到上訴人而終止勞動契約之日止，被上訴人甲○○在
      上訴人處繼續工作達四年又八個月，被上訴人乙○○則已繼續工作達五年四個
      月（未滿一個月以一個月計），上訴人應各給付被上訴人甲○○四又十二分之
      八個月，及被上訴人乙○○五又十二分之四個月平均工資之資遣費，被上訴人
      於離職前六個月平均薪資甲○○六萬三千七百廿七元、乙○○六萬五千七百六
      十八元，故上訴人應給付被上訴人甲○○資遣費廿九萬七千三百九十三元，即
      63,727×
      正資遣費卅五萬零七百六十三元（65,768×
      四捨五入）。從而，被上訴人依兩造間勞動契約之法律關係及勞動基準法第十
      四條、第十七條規定，請求上訴人給付資遣費，上訴人甲○○部分於廿九萬七
      千三百九十三元之範圍內，被上訴人乙○○部分於卅五萬零七百六十三元範圍
      內，為有理由，應予准許。
    理      由
一、查本件上訴人立進興業有限公司所營者為平面華司、特殊材質華司、螺絲、模具
    、塑膠電話機用零件等製造加工及其原料之買賣業務，及前各項有關進出口貿易
    業務投標報價並就其同業對外保證等事業，有上訴人公司變更登記事項卡一紙存
    卷可按，依其所營事業內容屬製造業，為勞動基準法第三條第一項第三款適用勞
    動基準法之事業單位，先予敘明。
二、被上訴人主張：渠等受僱上訴人公司擔任模具師，於九十年十二月二十一日，上
    訴人以被上訴人不能配合公司政策，簽訂勞動契約為由，以公告將被上訴人等調
    職沖床組、調降薪資，有違反勞動契約，致損害被上訴人等權益之情形，被上訴
    人因不滿上訴人片面變動勞動條件，遂於翌日與上訴人理論，要求依勞動基準法
    第十七條規定給付資遣費，詎上訴人不願依法辦理，為確保權益，被上訴人不得
    不於九十年十二月二十七日寄發存証信函終止與上訴人之勞動關係。被上訴人甲
    ○○自八十六年四月二十九日起受僱上訴人公司工作，至上訴人收受上開存證信
    函之九十年十二月三十一日兩造間勞動契約終止之日止，共計工作四年八個月，
    依被上訴人甲○○離職前六個月平均工資六萬五千四百十二元計算，上訴人應給
    付被上訴人甲○○資遣費三十萬五千四百七十四元。被上訴人乙○○則自八十五
    年九月十八日起受僱於上訴人公司工作，至九十年十二月三十一日兩造間勞動契
    約終止之日止，共計工作五年四個月，依被上訴人乙○○離職前六個月平均工資
    六萬七千四百八十二元計算，上訴人應給付被上訴人資遣費三十五萬九千六百七
    十九元
    付被上訴人乙○○三十五萬零七百六十三元。駁回被上訴人其餘之請求，被上訴
    人對於其敗訴部分，未提起上訴)。
三、上訴人則以：基於公司營運需要，上訴人早於八十九年間即依勞資會議，訂立員
    工須知、勞動契約規範，並擬定勞動契約草約，於九十年一月初公告提供公司同
    仁參酌，以為九十年底簽訂勞動契約之參考。於九十年十二月二十日上午，上訴
    人基於既定決策，與被上訴人等重新協議簽訂書面勞動契約，因溝通不成，被上
    訴人等拒絕協議勞動契約內容，並口頭提出離職申請，翌日上午雙方再次協議不
    成，被上訴人二人連袂決定離職，表示僅工作至九十年十二月三十一日止，上訴
    人基於模具組工作乃上訴人公司生產線及技術命脈，在後繼無人與商業機密等因
    素考量下，於同日下午四時乃依勞動契約規範第七條及員工須知第十二條規定，
    公告調動被上訴人二人工作職務，上訴人並未有違反勞動基準法第十四條規定情
    形，被上訴人二人於九十年十二月二十七日寄發存証信函表示與上訴人終止勞動
    契約於法不合。惟被上訴人二人屬上訴人公司資深員工，身居要職，行為卻屢次
    藐視及不遵從公司規章、政策，並於協議時態度刁頑，拒絕上訴人善意回應，擅
    以存證信函信口終止勞動契約，造成上訴人營運困境，且不依正確程序辦理離職
    手續即曠工棄職，又以不實理由及勞動基準法條文斷章取義具狀申訴，要求上訴
    人支付資遣費，上訴人乃於九十一年一月二日另寄發存証信函予被上訴人二人，
    表示渠等所述理由無法成立且不合法令規定，並於同月四日以被上訴人二人連續
    曠職達三日公告與渠等終止勞動契約等語置辯。
四、經查被上訴人甲○○自八十六年四月二十九日起，被上訴人乙○○自八十五年九
    月十八日起分別受僱於上訴人，擔任模具組模具師。嗣上訴人於九十年一月間公
    告前於八十九年間擬定之員工須知、勞動契約規範、勞動契約草約等，並公告將
    於同年十一月六日至八日與所僱員工簽訂新的勞動契約。於九十年十二月二十日
    上訴人與被上訴人二人擬協商簽訂新制勞動契約，被上訴人二人未當場同意重新
    簽訂勞動契約，兩造乃再於翌日上午協商簽約事宜，惟兩造仍無法達成合意，同
    日下午四時許，上訴人即貼出公告表示因公司景氣及業務考量，自即日起縮編並
    裁撤模具組，原模具組員工即被上訴人二人轉任沖床組職工，自九十一年一月一
    日起薪資、福利津貼比照沖床組職工薪資計算，原模具組業務由經理許金發、廠
    長唐邦君兼任承接等語，被上訴人遂於九十年十二月二十七日寄發存証信函予上
    訴人，以上訴人將渠等二人自模具組調至沖床組有違勞動基準法第十四條第一項
    第六款規定，不經預告終止與上訴人間之勞動契約，並請求上訴人給付資遣費。
    上訴人於九十年十二月三十一日收悉該存證信函內容後，復於九十一年一月二日
    寄發存証信函予被上訴人二人，表示被上訴人二人行為已違反上訴人公司勞動契
    約規範第七條規定等語，且於同月四日以被上訴人二人連續曠職為由公告終止與
    被上訴人二人之勞動契約，被上訴人二人於離職前六個月工資如附表所示等情。
    業據被上訴人提出締結新約公告、調職佈告、被上訴人於九十年十二月二十七日
    寄發之存証信函、被上訴人甲○○薪資清單六紙、被上訴人二人勞工保險投保資
    料表，及上訴人提出上訴人公司員工須知、勞動契約規範、勞動契約工作規則（
    細則規範）、不定期連續約雇勞動契約與定期約雇勞動契約草約、上訴人於九十
    一年一月二日寄發存証信函、勞資關係協調會議記錄、解雇公告、被上訴人二人
    薪資清單等為證，且為兩造所不爭執，均堪信為真實。
五、本件被上訴人起訴以上訴人強制要求被上訴人二人簽訂薪資條件未明之勞動契約
    ，復因被上訴人二人不立時重新簽訂勞動契約而將被上訴人二人調職、降薪，認
    上訴人有違反勞動契約，致損害被上訴人二人權益之虞情形，依勞動基準法第十
    四條第六款規定，於法定三十日期限內，不經預告終止與被上訴人之勞動契約，
    並依勞動基準法第十七條規定請求資遣費。上訴人則以勞動契約內容早已公告員
    工知悉，被上訴人二人拒絕協議勞動契約內容，並口頭提出離職申請，上訴人在
    顧及後繼無人與商業機密等因素考量下，始公告調動被上訴人二人工作職務，並
    未有違反勞動基準法第十四條規定情形，被上訴人二人終止勞動契約於法不合，
    惟被上訴人等擅以存證信函信口終止勞動契約，造成上訴人營運困境，且不依正
    確程序辦理離職手續即曠工棄職，上訴人已以渠等連續曠職達三日與渠等終止勞
    動契約等語置辯。是本件爭執要旨在於，上訴人將被上訴人二人調動職務，是否
    有違反勞動契約，致有損害勞工權益之虞之情形？茲依（一）雇主可否強制要求
    上訴人簽訂書面勞動契約？（二）被上訴人在九十年十二月二十七日以存證信函
    終止與上訴人間勞動契約前，有無以口頭提出離職申請情事？（三）上訴人將被
    上訴人二人職務調動是否合法，被上訴人二人終止與上訴人間勞動契約有無理由
    ？分論述之。
六、雇主可否強制要求上訴人簽訂書面勞動契約？
    按勞動契約者，乃約定勞僱關係之契約，勞動基準法第二條第六款定有明文；而
    契約者，依民法第一百五十三條規定，只需當事人互相意思表示一致，契約即已
    成立。準此，只要勞僱雙方就一方於一定或不定期間內為他方服特定內容勞務，
    他方給付一定標準報酬等必要之點達成合意，無論有無書面，即使只有口頭約定
    ，勞動契約亦已成立。雖勞動契約可以修正，惟其既屬契約性質，仍應經勞資雙
    方同意。次按，勞動契約可分為定期契約及不定期契約，臨時性、短期性、季節
    性及特定性工作得為定期契約，有繼續性工作應為不定期契約；又定期契約屆滿
    後，勞工繼續工作而雇主不即為表示反對意思，或雖另定新約，但其前後勞動契
    約工作期間超過九十日，前後契約間斷未超過三十日者，視為不定期契約，勞動
    基準法第九條第一項、第二項分別定有明文，佐以勞動基準法施行細則第六條復
    就所謂定期性契約類型特為規定以觀，勞動契約除有符合勞動基準法施行細則第
    六條規定可為定期契約類型者外，原則上均應為不定期勞動契約。經查本件被上
    訴人甲○○、乙○○自八十六年四月二十九日、八十五年九月十八日起，分別受
    僱於上訴人，擔任模具組模具師，上訴人並依兩造間約定給付被上訴人二人如附
    表所示之薪資，已如前述，則兩造間勞動契約業已成立，有無定立書面勞動契約
    ，並不影響兩造間原本勞動契約之權利、義務。又上訴人所營內容包含模具製造
    加工業務，是被上訴人工作內容乃上訴人經營主要事業，且被上訴人二人任職上
    訴人處迄本件爭議發生時止，業已四年餘，其工作應認為有繼續性，與前述定期
    勞動契約之定義不合，依勞動基準法第九條第一項後段規定應為不定期契約。故
    除非被上訴人二人違反規定遭雇主即上訴人解雇，或上訴人結束營業，或經被上
    訴人同意另訂新的勞動條件，否則被上訴人可以原定勞動條件繼續工作至退休為
    止。此外，參酌勞動基準法第五條、民法第七十一條規定，勞動契約應經勞僱雙
    方約定，雇主不可以詐欺、強暴、脅迫、拘禁，或趁勞工輕率、急迫、無經驗之
    方式與勞工簽訂契約，否則契約不生效力。是雖上訴人以其已於九十年一月初即
    依勞資會議，訂立員工須知、勞動契約規範，並擬定勞動契約草約公告之，抗辯
    被上訴人二人拒絕簽約乃不遵從公司規章、政策云云，惟上訴人自承新制勞動契
    約之薪資條件須嗣簽約時個別協商（九十一年九月二十日言詞辯論筆錄），且被
    上訴人否認上訴人所公布上開員工須知、勞動契約規範、勞動契約等係經勞資會
    議協商訂立，上訴人復未能就此舉證以實其說，則上開員工須知等僅上訴人單方
    決定之勞動條件，且於勞工權益最為攸關之薪資條件未明，除非經被上訴人勞工
    同意，上訴人尚不能以員工須知或勞動契約規範等工作規則強制被上訴人與其重
    新簽訂勞動契約。況上訴人要求勞工與其簽訂之勞動契約，包含定期性與不定期
    性勞動契約，依上訴人訂立勞動契約工作規則（細則規範）第十七條、第十八條
    、第十九條、第二十八條規定，上訴人公司原則上與勞工簽訂者為不定期契約，
    工資內容包含基本工資、績效獎金、工作獎金、年終獎金、久任獎金，並允雇主
    得視需要，設置伙食津貼、交通津貼、住宿津貼、技術津貼、鼓勵方式津貼等，
    舊有員工可以另行與雇主個別協商改訂定期契約，並允諾久任職工如轉為定期契
    約，原有工作資歷承認，連續不間斷續約，但因定期契約屬特定性約定，不設資
    遣費及退休金制度，故勞工工作至退休條件時，改聘為事業單位顧問，享有每年
    分配盈餘之福利，惟可分配比例與人數由雇主決定。是依上開工作規則內容，上
    訴人原已僱用不定期性勞工，需選擇究採定期性或不定期性方式與上訴人簽訂新
    約，如與上訴人簽訂不定期契約，其基本薪資僅一萬八千元至二萬三千元不等，
    工作獎金不定，績效獎金僅一千元，久任獎金則每滿一年加發五千元，其餘津貼
    由雇主自行決定，以被上訴人二人原領薪資與簽訂新約後薪資相比較，因簽訂新
    勞動契約確定可獲保障取得之薪資僅佔渠等現有薪資三分之一，其餘則不確定，
    倘簽訂定期契約，則又無資遣費與退休金之保障，於被上訴人二人原有勞動條件
    顯有不利之變更。上訴人雖抗辯，簽訂定期或不定期契約後薪資不會變動云云，
    並提出被上訴人二人依新制不定期契約製作之十二月份薪資清單二紙為證，然上
    訴人自承新制勞動契約自九十一年一月一日開始施行，則其所提出薪資清單尚不
    足為證明薪資不變之依據，而上訴人經原審詢問勞動契約何以要區分為定期契約
    與不定期契約，坦言係因舊有員工薪資非常高，而上訴人公司要增加新進人員，
    故希望舊有員工簽訂定期契約，新進人員簽訂不定期契約等語（見原審九十一年
    八月三十日筆錄），並陳稱曾向被上訴人說如果要簽訂定期契約基本薪資就是六
    萬元，至於不定期契約就要商談等語（見原審九十一年九月二十日筆錄），參以
    證人即上訴人舊有現續僱用之員工莊玉鳳到庭證述：伊是簽三年的定期契約，舊
    有員工每一個人都簽定期契約，因為感覺上對自己比較好等語，及上訴人亦不爭
    執舊有員工均是簽訂定期契約等情以觀，上訴人公司原有勞工簽訂定期契約者，
    無資遣費與退休金之保障，竟均願意與上訴人簽訂定期契約而不願簽訂不定期契
    約，堪信勞工如與上訴人簽訂不定期契約將會影響其薪資，但簽訂定期契約又將
    影響勞工日後資遣與退休之權益，上訴人竟以此二選一之方式強迫要求員工與其
    簽訂新約，片面變動原有勞動條件，顯於勞動基準法保障勞工之立法意旨未合，
    被上訴人二人不欲與被上訴人重新簽訂勞動契約尚無何違反勞動契約或工作規則
    情事。雇主即上訴人不得強制要求上訴人另訂簽訂書面勞動契約。
七、被上訴人在九十年十二月二十七日以存證信函終止與上訴人間勞動契約前，有無
    以口頭提出離職申請情事？
    按當事人主張有利於己之事實者，就其事實有舉證之責任，民事訴訟法第二百七
    十七條前段定有明文。上訴人雖抗辯被上訴人二人於十二月二十日、二十一日因
    與上訴人協商勞動契約不成，曾口頭表示欲辭職云云，但為被上訴人所否認，苟
    被上訴人二人曾向上訴人表示辭職意思，則上訴人為顧及營業秘密，或有調動被
    上訴人二人之必要，是此一事實為有利於上訴人之事實，自應由上訴人負舉證之
    責。上訴人雖聲請訊問證人林世雄，並經證人林世雄到庭具結證稱，九十年十二
    月二十日當天上訴人法定代理人曾以電話告知慰留被上訴人二人續任上訴人公司
    模具師等語，惟其亦證稱，伊很懷疑為何在十二月二十日前兩、三個月，被上訴
    人二人還有繼續工作之意願，而在十二月二十日他們老闆要伊慰留（被上訴人二
    人），因之前他們有問過關於模具設計的電腦進修問題，所以伊認為被上訴人二
    人有繼續工作的意思等語
    證人所言，就其主觀看法，被上訴人二人似無離職之意思，雖其曾慰留被上訴人
    二人續任上訴人公司模具師，然此係出於上訴人法定代理人之授意，至被上訴人
    二人究竟有無離職之意思，證人亦證稱：被上訴人並未主動談及是否離職乙事等
    語(見本院卷第六四頁)，故被上訴人所提出此部分證據尚不足以證明被上訴人二
    人曾因協議勞動契約內容不成而提出離職申請等情。兼以兩造不爭執真正之調職
    佈告明確記載：「現有職員乙○○、甲○○二人轉任沖床組職工，自九十一年一
    月一日起薪資、福利津貼比照沖床組職工薪資計算。」等語，有該調職佈告一紙
    附卷可參，倘被上訴人二人確如上訴人所言於九十年十二月二十日與二十一日即
    曾表明僅工作至同月三十一日止之意思，上訴人何以自九十一年一月一日起始調
    整被上訴人二人待遇？此外，上訴人復無法提出其他證據證明其所稱屬實，足證
    上訴人所辯被上訴人在九十年十二月二十七日以存證信函終止與上訴人間勞動契
    約前，曾以口頭提出離職申請情事云云，尚屬無據，不足採信。
八、上訴人將被上訴人二人職務調動是否合法，被上訴人二人終止與上訴人間勞動契
    約有無理由？
    按勞動契約係繼續性契約，勞僱雙方之關係處於流動狀態，基於企業經營需要，
    衡諸常情，調職乃經常發生、難以避免之現象，且一般而言，勞工於締結勞動契
    約時，多已將勞動力之使用概括地委諸於雇主，而不會就各個具體勞動行為為直
    接、具體約定，是除勞僱雙方已就勞動行為之種類、態樣或工作地點特為約定，
    否則應從寬認為具體勞動行為內容可由雇主單方決定，換言之，雇主原則上具有
    行使勞工調職命令之權限。然為保障勞工權益，避免雇主利用調職手段來懲戒、
    打擊甚至報復勞工，亦有必要就雇主調職命令權加以限制，就此內政部曾於七十
    四年間就調職原則釋示：「勞動基準法施行細則第七條第一款規定，工作場所及
    應從事之工作有關事項應於勞動契約中由勞資雙方自行約定，故其變更亦應由雙
    方自行商議決定。如雇主確有調職勞工工作必要，應依下列原則辦理：(1)基於企
    業經營上所必需，(2)不得違反勞動契約，(3)對勞工薪資及其他勞動條件未作不利
    變更，(4)調動後工作與原有工作性質為其體能及技術所可勝任，(5)調動地點過遠
    ，雇主應予必要之協助」（七十四年九月五日（７４）台內勞字第三二八四三三
    號函參照），分析以上五原則，判斷調職是否合法、正當，可歸納為二大方向，
    即：(1)必須是本於企業經營上之必要，並具有合理性，(2)要適當地考慮受調職勞
    工生活上之利益，並遵守誠信原則，不得違反原勞動契約之約定。查本件上訴人
    調動被上訴人二人職務內容之原因，依其調職佈告記載，是為公司產業景氣及業
    務考量縮編並裁撤模具組之故，有該調職佈告存卷可按，惟上訴人公司於調職佈
    告前未及半年之九十年七月三日甫公告謂公司因業務擴大，擬自九十一年起遷廠
    至楊梅營運，亦有被上訴人提出上訴人不爭執真正之擴大業務公告一紙在卷可稽
    ，且依上訴人公司所營事業內容包含模具製造加工業務，被上訴人在職之模具組
    工作內容實乃上訴人經營主要事業，業如前述，上訴人並自承模具組乃公司生產
    線及技術命脈（見原審上訴人於九十一年三月十二日、同年八月十三日提出自訴
    狀），在上訴人將被上訴人二人撤職後，將模具生產外包給他公司生產等語（見
    原審九十一年十一月二十六日言詞辯論筆錄），則上訴人公司生產有賴模具組之
    存在，上訴人並無縮編或裁撤該項工作內容之必要；至上訴人另抗辯係為商業機
    密云云，惟被上訴人二人在上訴人貼出調職佈告之九十年十二月二十一日之前並
    未有離職之意思，亦如前述，上訴人也無此一考量需要。因之，上訴人調動被上
    訴人職務內容並無其企業經營上之必要性、合理性。上訴人復自承沖床組薪資本
    來就比模具組少等語（見原審九十一年八月三十日筆錄），而依上訴人提出公司
    員工九十年七月至十二月份薪資報表，就底薪言，上訴人公司沖床組員工除訴外
    人許金發、唐邦君外，餘皆較被上訴人二人為低，惟訴外人許金發、唐邦君兩造
    不爭執一為上訴人公司經理，一為上訴人公司廠長，故渠二人薪資較高實因兼有
    行政職務，工作內容不同緣故，另訴外人即上訴人公司沖床組員工洪文成於九十
    年十一月、十二月薪資總額雖較被上訴人為高，然其底薪只有二萬餘元，主要薪
    資均因出勤津貼較高之故，其個人薪資總和較高，尚不足據為沖床組勞工所領薪
    資較模具組勞工為高或相同之論據，佐以依上訴人調職佈告所載，被上訴人二人
    調職沖床組後，渠等薪資、福利津貼均比照沖床組職工計算等語，堪信被上訴人
    主張渠等二人遭調職沖床組後薪資將有減少一節為真。再者，沖床組與模具組工
    作內容，兩造不爭執模具組是客戶下定單，由模具師依圖及樣品製造模具，工作
    內容偏重技術，沖床組則是負責生產，需扛重原料、危險性亦較高等情。則被上
    訴人二人自模具組調職沖床組後，不僅薪資減少，且渠等經特別訓練而養成之特
    定技能、經驗即無發揮餘地，渠等職務內容變更自有違反原勞動契約之約定而不
    利於被上訴人。綜合前述，上訴人既無調動勞工職務內容之必要，卻任意調整勞
    工工作內容，且薪資調降、工作性質變更，顯然違背兩造間勞動契約而有損害被
    上訴人權益情形。故上訴人將被上訴人二人職務調動，於法無據，被上訴人二人
    依法終止與上訴人間勞動契約，並無不合。
九、末按雇主違反勞動契約或勞工法令，致有損害勞工權益之虞者，勞工自知悉其情
    形之日起，三十日內得不經預告終止契約；第十七條規定於本條終止契約準用之
    ，勞動基準法第十四條第一項第六款、第二項、第四項分別定有明文。是勞工依
    勞動基準法第十四條規定終止勞動契約者，雇主應依左列規定發給勞工資遣費：
    一、在同一雇主之事業單位繼續工作，每滿一年發給相當於一個月平工資之資遣
    費，二、依前款計算之剩餘月數，或工作未滿一年者，以比例計給之，未滿一個
    月者以一個月計，勞動基準法第十七條規定可資參照。查被上訴人甲○○自八十
    六年四月二十九日起受僱於上訴人、被上訴人乙○○則自八十五年九月十八日起
    受僱於上訴人，自被上訴人知悉調職之九十年十二月二十一日起至被上訴人二人
    向上訴人表示終止勞動契約之九十年十二月二十七日止，未逾三十日之不變期間
    ，迄上訴人於同月三十一日收受該存証信函意思表示達到上訴人而終止勞動契約
    之日止，被上訴人甲○○在上訴人處繼續工作達四年又八個月，被上訴人乙○○
    則已繼續工作達五年四個月（未滿一個月以一個月計），上訴人應各給付被上訴
    人甲○○四又十二分之八個月及被上訴人乙○○五又十二分之四個月平均工資之
    資遣費，被上訴人於離職前六個月薪資各如附表所示，故上訴人應給付被上訴人
    甲○○資遣費二十九萬七千三百九十三元（63727Ⅹ
    元以下四捨五入），及給付被上訴人乙○○資遣費三十五萬零七百六十三元（
    65768Ⅹ
    間勞動契約之法律關係及勞動基準法規定，請求上訴人給付資遣費，被上訴人甲
    ○○部分於二十九萬元七千三百九十三元之範圍內，被上訴人乙○○部分於三十
    五萬零七百六十三元範圍內，為有理由，應予准許，逾此部分請求，即屬無據，
    應予駁回。原審就上述被上訴人請求有理由部分，判命上訴人如數給付，於法並
    無違誤。上訴意旨指摘原判決此部份不當，求予廢棄改判，為無理由，應予駁回
    。
十、本件事證已臻明確，兩造其餘主張及舉證，與本件判決結果無涉，毋庸一一審酌
    ，併予敘明。
十一、據上論結，本件上訴為無理由，依民事訴訟法第四百四十九條第一項、第七十
    八條，判決如主文。
中      華      民      國    九十二    年      五      月      二十    日
                              勞工法庭
                                    審判長法  官  許  正  順
                                          法  官  翁  昭  蓉
                                          法  官  魏  麗  娟
右正本係照原本作成。
不得上訴。
中      華      民      國    九十二    年      五      月    二十一    日
                                         書記官  曾  瓊  安
附表：
（一）被上訴人甲○○離職前六個月工資：
     （註：由投保單位即上訴人代為扣、收繳之全民健康保險眷屬保險費及勞工保險
           自負額部分，因僅是代為扣繳性質，仍應計入併算工資）
      九十年七月：六萬二千八百八十五元
      九十年八月：六萬二千八百八十三元
      九十年九月：六萬零七百七十六元
      九十年十月：六萬二千五百零二元
      九十年十一月：六萬零五百六十八元
      九十年十二月：八萬一千二百四十四元
      月平均工資：六萬三千七百二十七元，元以下四捨五入
      （62885+62883+60776+62502+60568+81244）/（31+31+30+31+30+31）Ⅹ30
       = 390858/184Ⅹ30 = 63726.85
（二）被上訴人乙○○離職前六個月工資：
      九十年七月：六萬七千六百八十五元
      九十年八月：六萬七千七百二十三元
      九十年九月：六萬五千四百十六元
      九十年十月：六萬七千四百五十二元
      九十年十一月：六萬五千三百六十八元
      九十年十二月：六萬九千七百三十一元
      月平均工資：六萬五千七百六十八元，元以下四捨五入
      （67685+67723+65416+67452+65368+69731）/（31+31+30+31+30+31）Ⅹ30
       = 403375/184Ⅹ30 = 65767.66


司法院資訊處製作；財團法人民間司法改革基金會備份。
